【裁判字號】    92,判,195
【裁判日期】    920227
【裁判案由】    營利事業所得稅
【裁判全文】
最  高  行  政  法  院  判  決                    九十二年度判字第一九五號
    再 審原 告  林納國際有限公司
    代  表  人  丁○○
    訴訟代理人  乙○○
                甲○○
    再 審被 告  財政部臺北市國稅局
    代  表  人  丙○○
當事人間因營利事業所得稅事件，再審原告對本院中華民國九十一年一月四日九十一
年判字第一七號判決提起再審之訴。本院判決如左：
    主  文
再審之訴駁回。
再審訴訟費用由再審原告負擔。
    事  實
緣再審原告八十五年度營利事業所得稅結算申報，列報佣金支出新台幣（下同）二、
五八九、一二○元，並於其他費用項下列報樣品費二、五七一、六○三元及什費二、
五一七、二二○元。再審被告初查，以再審原告列報佣金支出中之支付嘉緯有限公司
（以下簡稱嘉緯公司）及台灣摩達有限公司（以下簡稱摩達公司）國內佣金一、○六
七、七六○元無仲介事實，國外佣金一一○、八○○元未提示佣金合約或載明給付佣
金約定事項之往來函電，乃不予認列；又再審原告列報其他費用項下之樣品費二、一
八六、七八六元憑證內容不詳，且無出售處分資料，雜費一、三五○、三九五元未提
示相關證明文件，亦予以剔除。再審原告不服，申經復查結果，未准變更，提起訴願
經遭駁回，提起再訴願，經再訴願決定「原決定及原處分關於其他費用項下樣品費二
、一八六、七八六元部分均撤銷，由原處分機關另為適法之處分。其餘部分之再訴願
駁回。」再審原告對駁回部分，仍表不服，遂提起本件行政訴訟。經本院九十一年判
字第一七號判決（以下簡稱原判決）駁回。再審原告復以原判決有現行行政訴訟法第
二百七十三條第一項第一款及第十四款之再審事由，對之提起再審之訴，茲摘兩造
訴辯意旨如次：
再審原告起訴意旨及補充理由略謂︰一、再審原告列報八十五年度國內佣金支出一、
○六七、七六○元部分：(一)、原判決認定無仲介事實之判決，為判決不備理由；公司
相同負責人或股東為負責人，法並無禁止法人間不得支付佣金。摩達及嘉緯兩家公司
八十五年並無從事巨額出口，僅居間介紹收取佣金費用而已，若無仲介事實，該兩家
公司為何需年年支付百萬元之薪津等人事費用及其相關支出。原判決對此未予以考量
！況歷年來再審原告皆有支付前揭兩公司佣金費用，亦未曾有被剔除之情事，為何惟
獨八十五年度有不同的處分，顯違反行政程序法第六條規定，此等「認定事實錯誤」
之違法瑕疵，應構成行政處分撤銷之原因。(二)、本案有違民事訴訟法第二百七十七條
、行政程序法第九條及租稅公平原則：基於舉證責任分配原則：再審被告應具體提出
本案無仲介事實之具體事證。經查摩達及嘉緯兩家公司非五年免稅公司，無享受任何
租稅優惠，再審原告列支佣金費用，相對該兩家公司需列支佣金收入並須繳交營業稅
及增加營利事業所得，對政府總稅收而言，並無減少。同一筆交易；原查承認摩達及
嘉緯兩家公司之佣金收入，並對其課予營業稅及營利事業所得，但卻不准再審原告認
列佣金支出，而僅以無仲介事實之理由搪塞，顯有違租稅公平原則。倘若原查認無仲
介之事實，理應相對減少摩達及嘉緯兩家公司的佣金收入；始為公允，本案若原查不
認列再審原告列支之佣金支出，則理應減少摩達及嘉緯兩家公司之營利事業所得，其
結果對稅捐機關而言，稅收效果是相同的；然本案自八十七年七月十六日核定至今，
未曾見再審被告減除該兩家公司之佣金收入。足證，原判決對此重要證物漏未斟酌，
且違反行政程序法第九條，行政機關就該管行政程序應於當事人有利及不利之情形，
一律注意之規定。(三)、再審被告稱再審原告未能舉出其他積極證據，故而認為無仲介
之事實，顯然有誤，原判決對再審原告提出之證物亦未斟酌考量，為了證實確有仲介
事實，特提出下列證據供核：1.檢附三家之股東名冊如證物二，以茲證明原查所言不
實：嘉緯公司與再審原告，雖同一負責人，但業務負責人各不相同，電話不同，股東
成分亦不同，其介紹出口至TRIPOLI/LIBYA LOCAL MARKETING COMPANY 貨物所支付之
佣金、佣金比例、支付佣金標的皆已列述詳細，再審被告僅憑推測擬制為論斷基礎，
其決定確有失公允。另一佣金收受者摩達公司負責人為佘浩常，與再審原告之負責人
不同，其中尚有外國人股東尤爾特，其持股比例為9.9%，係介紹出口至TRIPOLI LIBY
A THE LEATHER PRODUCTS COMPANY貨物所支付之佣金，確有支付佣金事實，所陳證據
，原判決未予審酌，應屬判決不備理由。2.再審原告有仲介事實之具體事證：（１）
佣金明細表。（２）佣金合約。（３）佣金發票。（４）再審原告收付之L/C 。查三
家財務、業務獨立，再審被告豈可否認關係人交易之必要性（三家公司僅住址相同，
然電話、業務負責人及股東成分並不同）。除非再審被告具體提出相反證據，否則再
審原告之事證為已足。二、系爭國外佣金一一○、八○○元部分，稅捐機關認列與否
之主要查核依據依營利事業所得稅查核準則（下稱查核準則）第九十二條，本案未有
違反該準則之情事，若依原判決，再審被告應舉證再審原告有違反該準則之具體事證
，始為適法，否則原判決適用法規顯有錯誤；原判決稱並無委託驗貨之約定事項合約
書（事實上，是有合約書，）或往來函電，亦查無付款之結匯證明或銀行匯付轉付之
證明文件（事實上，該準則已明文規定小額支出，得以台幣在台支付，並未違反法令
規定）。而以DEBIT NOTE謂在台支付，但何人？何時？來台簽收均闕如（事實上，有
簽收證明），亦無法證明已確實在台支付國外佣金等均與事實不符，原判決顯漏斟酌
下列重要證物，列述如下：(一)、附有DEBIT NOTE由國外佣金支領人簽字寄回，文件已
有簽收人及簽收日期，怎可謂不知何人？不知何時？原判決對有已足資證明支領之事
實未加審酌，怎可稱無國外往來文件。顯見鈞院漏未斟酌重要之證物，何以據以判決
？(二)、已檢附purchasing contract no. 208/95 L-TW ，並非無合約書，足證，原查
所言不實，而原判決亦未加以審酌。查核準則第九十二條第五款第五目亦規定小額佣
金支出，可以以新台幣支付，並無需取具外匯結匯證明或銀行匯付或轉付之證明文件
。本案支付國外佣金僅新台幣一一○、八○○元，占再審原告出口給國外STIVAL TRA
DE CO., LTD.銷售金額美金四九○、○九六．二○之0.7%，低於3%，已符合前揭規定
。依司法院釋字第四二○號解釋，租稅之課徵，應本於租稅法律主義，再審原告之列
支及事證，已依法辦理，可資認定。三、系爭什費之國外驗貨費用一、三五○、三九
五元，已提供足夠證據，若依原判決，再審被告應負舉證責任，以證實無實際發生國
外驗貨費用之證明；再審被告既乏完整之證據佐證再審原告有違查核準則第九十二條
之規定，則否准列支，自有適法不當。原判決稱再審原告僅提示國外公司出具之費用
明細，並無實際發生之證明文件（事實上，國外公司已提示實際發生之證明），且付
款僅提示外幣現鈔之賣匯水單，亦無實際支付之證明單據（事實上，查核準則規定在
價款３％以下，係允許在台支付），縱嗣於再訴願程序補行提出國外公司之 INVOICE
，然經核仍不足證明系爭國外驗貨費用確有實際發生及支付之事實，原判決對再審原
告所提出之重要證物，顯漏斟酌，茲列述下列重要證物如下：(一)、經查系爭什費之國
外驗貨等費用（包括S/O費用、驗皮料費用、代辦手續費、快遞費、車資、FAX費用等
代辦費用），其性質可歸類至查核準則第92條「佣金支出─代辦勞務支出」科目，再
審原告已提示國外公司出具之費用明細收據，此乃不爭之事實，至於付款以外幣現鈔
之銀行賣匯水單，再審被告即斷定無實際支付之証明文件，則顯有失公允；蓋查核準
則並無限制國外驗貨等代辦手續費用不得在台支付，再審原告既已提示外幣現鈔之銀
行賣匯水單及國外公司簽收之收據，已符合前揭法令。檢附國外驗貨費用未超過出口
貨物價款3%之計算明細，依查核準則第九十二條第五款第五目規定，系爭本項支出雖
非屬佣金性質，但佣金支出在不超過出口貨物價款３％以下，即可取得國外公司出具
之收據為憑，為何國外檢驗費用則不准照適用？況再審原告查遍所有稅法，亦無規定
提示國外之INVOICE 及外幣現鈔之賣匯水單，不能證明費用已實際發生及支付之事實
，若再審被告詳加審酌再審原告提供之事證，當足以認定事實，但自始至終再審被告
均無法提供任何反證，即據以判定，應屬不適法。(二)、國外已出具驗貨等代辦費用明
細（包括S/O費用、驗皮料費用、代辦手續費、快遞費、車資、FAX費用等代辦費用）
怎可稱無實際發生之證明文件，本案國外既已出具收據，怎可稱仍不足證明實際發生
及支付之事實。(三)、再審被告所稱其業已查明雜費INVOICE內容明細為簽S/O費用（Sh
ipping order） 及驗皮料費用，而簽S/O費用及驗皮料費用，即為驗貨費用及代辦費
用甚明，且支付給香港ELILY INDUSTRIES LIMlTED，有其INVOICE 及收據為憑，再審
原告簡略統稱為國外驗貨費用並無錯誤；再審被告之處分應依法舉證，否則不足以論
據處分；原處分有違行政程序法第九條之規定。又本案再審原告對於佣金支出（國外
及國內）及什費均提出實質發生之事證，而再審被告僅以形式要件或有不符，且未能
舉出相反事證即予否准，顯然有違司法院釋字第四二○號之解釋。四、另補述理由如
后：(一)、本案課稅計算顯有錯誤：查系爭稅款三一六、五三八元，再審被告依稅捐稽
徵法第三十八條加徵利息高達一一三、二八六元，並加徵滯納金四七、七八○元，經
查其利息計算確有錯誤，理應撤案重核稅單，始合乎稅捐稽徵法第二十八條規定。(二)
、適用法規顯有錯誤：原判決文第九頁第八行「．．．及支付國外佣金一一○、八○
○元未提示佣金合約或載明給付之約定事項或往來函電」與第十頁第三行「惟查系爭
國外佣金一一○、八○○元部分，並無委託驗收之約定事項合約書或往來函電」，同
一判決，前後的依據、事實完全不同，顯係適用法令顯有錯誤。又原處分、決定、判
決並未查明，同一受款人嘉緯公司，於八十二年六月三十日，開立金額八八、二○○
元之發票，向再審原告請領佣金款項，再審被告均已認定再審原告於八十二年度可認
列佣金支出費用，為何此處對同一受款人八十二年度及八十五年度作差別待遇，顯係
適用法令錯誤。(三)、原判決就足以影響於判決之重要證物漏未斟酌者。原判決只是一
再稱「仍不足證明系爭國外驗貨費用確有實際發生及支付之事實」，再審原告已提出
適切證據，如原判決仍稱「不足」，應請再審被告舉證。再就行政程序法第九條，行
政機關就該管行政程序，應於當事人有利及不利之情形一律注意，原判決顯然未就再
審原告所提證據，為相關之注意，只是一味以「證據不足」來搪塞。又再審原告支付
嘉緯公司，摩達公司之國內佣金一、○六七、七六○元，原判決以無仲介事實而予不
准，而所稱「無仲介事實」，顯係未經查核所為之率斷，原判決未經查核嘉緯公司、
摩達公司，已依法開立發票向再審原告取得佣金，並已登帳列為收入，即一方列為收
入，一方列為費用；且再審原告提示之佣金合約，已說明介紹產品之內容，原判決卻
一再依再審被告所提實為率斷，經查：1.營業住址、負責人相同，營業性質相同，負
責人為股東等等之因素並不證明沒有支付佣金之事實，以此核駁，有違經驗法則及證
據法則；原判決應查明有無發票開立，雙方帳務之登帳是否一方為收入、一方為費用
，雙方債權債務之狀態；且不同法人，各有不同的法律主體，業務性質相同，才有機
會相互介紹生意。營業地址相同、電話相同，與佣金有無，並無關連，更不能因此而
論斷即有佣金支付之禁止。且未見再審被告通知調減嘉緯公司、摩達公司之收入，以
減少其稅負。再審原告八十二年度亦曾支付嘉緯公司，同樣的佣金支出，為何當時再
審被告承認此佣金支出，而於八十五年度則加以否認，同一受款人，同一買受人，同
一仲介事項，然再審被告竟作差別待遇，適用不同法令，如何令人信服。2.查核準則
第九十二條，並未明文規定，國外佣金之支付一定要在L／C上明文約定，以此作論斷
，顯然有違前開查核準則之規定。為此求為廢棄原判決，並撤銷原處分及訴願決定，
另為適法之處分等語。
再審被告答辯意旨略謂：原判決理由所引行為時所得稅法第二十四條第一項、查核準
則第六十二條及第九十二條第一款、第五款第一目、第四目及第五目所規定，並無再
審理由所指違背法令或適用法規不當情事，茲再審原告對之縱有爭執，依行政法院六
十一年裁字第一五三號及六十二年度判字第六一○號判例，要難謂為適用法規錯誤或
不當，是本案應無行政訴訟法第二百七十三條第一項第一款所指判決適用法規顯有錯
誤情事。末查，再審原告主張原判決有足以影響判決之重要證物漏未斟酌等情，按再
審原告所提出之證據，尚不足證明其有佣金及什費實際發生及支付事實，此經原判決
所認同；縱依再審原告本次提出之證物六Purchasing Contract No.208/95 L-TW，委
託驗貨者為再審原告之買方Stival Trade Co.,Ltd，並非再審原告，其相關支出自非
屬其費用。是本件亦無再審原告主張之未經斟酌之重要證物情事，再審原告並無依行
政訴訟法第二百七十三條第一項第十四款規定，提起再審之要件。請駁回再審原告之
訴等語。
    理  由
按行政訴訟法當事人對本院之判決提起再審之訴，必須具有行政訴訟法第二百七十三
條第一項、第二項所列情形之一者，始得為之。上開法條第一項第一款規定：「適用
法規顯有錯誤者」，係指原判決所適用之法規與該案應適用之現行法規相違背或與解
釋、判例有所牴觸而言。至於法律上見解之歧異，再審原告對之縱有爭執，要難謂為
適用法律顯有錯誤，而據為再審之理由。同條項第十四款所謂「原判決就足以影響於
判決之重要證物漏未斟酌者」，係指足以影響判決基礎之重要證物，雖在前訴訟程序
業已提出，然未經原判決加以斟酌者而言。若經原判決斟酌而不採，即非此之所謂漏
未斟酌。本件再審原告本期原申報佣金支出二、五八九、一二○元，再審被告初查以
其中支付嘉緯公司、達摩公司之國內佣金一、○六七、七六○元，因無仲介事實及支
付國外佣金一一○、八○○元未提示佣金合約或載明給付之約定事項往來函電，而未
予認列，核定佣金支出為一、四一○、五六○元；另什費部分，再審原告原申報二、
五一七、二二○元，因其中一、三五○、三九五元未能提出相關證明文件及支付證明
，而未予認列。再審原告不服，循序提起行政爭訟，主張系爭國外佣金為驗貨佣金，
由於非屬經常性發生，且雙方採口頭約定，故無書面佣金合約，事後有經對方親自簽
收之文件；國內佣金部分已檢附佣金收受者開立之統一發票及佣金合約，又再審原告
與嘉緯公司固為同一負責人，但業務負責人各不同，電話不同，股東成分亦不同，介
紹出口至TRIPOLI LIBYA LOCAL MARKETING  COMPANY貨物；達摩公司負責人與再審原
告不同，係介紹出口至TRIPOLI LIBYA THE LEATHER PROUCTS COMPANY 貨物，此有佣
金合約、發票、Ｌ＼Ｃ、佣金明細表等資料以證明其仲介事實，符合查核準則第九十
二條規定，又系爭什費係支付國外驗貨費用，已取得銀行賣匯水單憑證及國外公司簽
收之收據，足以證明實際發生及支付之事實云云。原判決以：系爭國外佣金一一○、
八○○元部分，並無委託驗貨之約定事項合約書或往來函電，亦查無付款之結匯證明
或銀行匯付轉付之證明文件。而以DEBIT NOTE謂在台支付，但何人？何時？來台簽收
均闕如，亦無法證明已確實在台支付國外佣金；又系爭國內佣金一、○六七、七六○
元部分，佣金受款人嘉鍏公司與再審原告係同一負責人，營業地址、電話均相同，另
一收受者達摩公司負責人為再審原告之股東，營業地址及電話亦與再審原告相同（詳
卷附該二公司八十五年度營利事業所得稅結算申報書影本），且三家公司業務性質（
業別）復屬相同，所提示之Ｌ＼Ｃ亦未載明給付該二公司佣金之約定事項，此外又未
能舉出其他積極證據，足以證明確有仲介之事實，此部分自不予認列。次查系爭什費
之國外驗貨費用，再審原告僅提示國外公司出具之費用明細，並無實際發生之證明文
件，且付款僅提出外幣現鈔之賣匯水單，亦無實際支付之證明單據，縱嗣於再訴願程
序補行提出國外公司之INVOICE ，然經核仍不足證明系爭國外驗貨費用確有實際發生
及支付之事實，此部分亦難予認列。遂認再審被告就再審原告八十五年度營利事業所
得稅結算申報，關於支付嘉緯及摩達公司國內佣金一、○六七、七六○元、國外佣金
一一○、八○○元及什費一、三五○、三九五元部分因無相關確證以資證明，乃未予
認列，一再訴願決定，就各該部分遞予維持，均無違誤。適用行為時所得稅法第二十
四條第一項及營利事業所得稅查核準則第九十二條第一款、第五款第一目、第四目、
第五目及第六十五條之規定，駁回再審原告前訴訟程序之訴。核原判決所適用之法規
與本案應適用之現行法並無違背；與解釋判例亦無牴觸。茲再審原告指原判決適用法
規顯有錯誤，顯係一己法律見解之歧異，尚不得執為再審之理由。至其於再審程序所
舉佣金合約、佣金發票及國外費用明細等件，核於前程序已據提出，經原判決斟酌而
不採，並說明不足採之理由，即非行政訴訟法第二百七十三條第一項第十四款所謂漏
未斟酌之證物，再審原告引據該項規定提起再審之訴，亦非有據。其再審之訴，顯無
理由，應予駁回。
據上論結，本件再審之訴為無理由，爰依行政訴訟法第二百七十八條第二項、第九十
八條第三項前段，判決如主文。
中    華    民    國    九十二      年      二        月      二十七    日
                    最 高 行 政 法 院  第 四 庭
                                審 判 長 法  官      廖  政  雄
                                         法  官      趙  永  康
                                         法  官      林  清  祥
                                         法  官      鍾  耀  光
                                         法  官      姜  仁  脩
右  正  本  證  明  與  原  本  無  異
                                         法院書記官  彭  秀  玲
中    華    民    國    九十二      年      三        月      三        日


司法院資訊處製作；財團法人民間司法改革基金會備份。
